【裁判字號】    95,台上,1095
【裁判日期】    950525
【裁判案由】    返還買賣價金等
【裁判全文】
最高法院民事判決            九十五年度台上字第一０九五號
    上  訴  人  壬 ○ ○
                          巷1.
    訴訟代理人  高 明 德律師
                黃 雅 琴律師
    上  訴  人  甲 ○ ○
                          號
                癸○○○
                          弄3.
    共      同
    訴訟代理人  劉    喜律師
    被 上訴 人  丙 ○ ○
                丁 ○ ○
                辛○○○
                          號
                戊 ○ ○
                          號
                己 ○ ○
                庚 ○ ○
                          2.
                乙 ○ ○
                          街.
    共      同
    訴訟代理人  張 益 隆律師
上列當事人間請求返還買賣價金等事件，兩造對於中華民國九十
三年九月二十一日台灣高等法院台中分院第二審判決（九十三年
度重上字第一０號），各自提起上訴，本院判決如下：
    主  文
原判決關於駁回上訴人甲○○及癸○○○之上訴，及該訴訟費用
部分廢棄，發回台灣高等法院台中分院。
上訴人壬○○之上訴駁回。
第三審訴訟費用，關於駁回上訴部分，由上訴人壬○○負擔。
    理  由
本件上訴人壬○○主張：坐落台中縣太平市○○段（原判決誤載
為三汴段）二八四、三一四地號土地〔地籍圖重測前分別為同市
○○段（原判決誤載為長安段）五四、五六地號土地〕，原為訴
外人賴境鎮、賴秀鑾、賴佩珍、賴慶源、陳建旭、楊賴月娥、賴
良金、賴美智、賴美信（下稱賴境鎮等九人）與賴秀芬等十人及
上訴人甲○○、癸○○○二人（下稱甲○○等二人）與被上訴人
七人及第一審共同被告賴子培、陳文德、陳信帆三人（下稱賴子
培等三人），合計二十二人所共有。伊於民國八十九年七月二十
三日，與該兩筆土地共有人中之十四人（即賴境鎮等九人與甲○
○等二人及賴子培等三人）簽立買賣契約書（下稱系爭買賣契約
），由伊買受系爭兩筆土地，總價款為新台幣（下同）四千零三
十二萬元，約定若系爭兩筆土地重測無法同時交易時，雙方同意
分開辦理，其中系爭二八四地號土地價款為一千六百萬元（按各
共有人應有部分比例分配），系爭三一四地號土地價款則為二千
四百三十二萬元（其中三十二萬元由訴外人賴良金保管用於修建
祖墳，餘款二千四百萬元則按各共有人應有部分比例分配），伊
除當場簽發面額六百萬元之支票一紙（下稱系爭支票）交付出賣
人為簽約金外，就未同意伊買受系爭兩筆土地之其他共有人部分
，伊依約委託訴外人徐靖爵代書以系爭買賣契約全體出賣人名義
，於八十九年八月十七日及十八日，就丙○○應得之價金五百萬
元（其中系爭二八四地號土地之價金為二百萬元、系爭三一四地
號土地之價金為三百萬元），丁○○、辛○○○、戊○○、己○
○、庚○○、乙○○等六人（下稱丁○○等六人）應得之價金各
八十三萬三千三百三十四元（其中系爭二八四地號土地之價金各
三十三萬三千三百三十四元，系爭三一四地號土地之價金各五十
萬元），合計一千萬零四元，分別向台灣台北、板橋、台中地方
法院提存所辦理清償提存，並經丙○○及丁○○等六人各自向各
該法院領取完畢。系爭二八四地號土地，已先行辦妥所有權移轉
登記；至系爭三一四地號土地，則因地震後面積變動，須待政府
公告等確認手續及台灣省全省非都市土地區域計劃全面通盤檢討
限制等因素，致無法立即過戶。詎甲○○等二人及被上訴人七人
及賴子培等三人竟先後於九十一年二月八日、同年三月二十一日
及二十五日，又將系爭三一四地號土地設定本金最高限額抵押權
予訴外人林棟梁，復共同將該筆土地以三千五百萬元之價格出賣
予林棟梁，於九十一年四月四日通知其他未表示同意出售之共有
人後，業於九十一年六月二十八日將該筆土地之所有權移轉登記
予林棟梁。甲○○等二人及賴子培等三人將系爭三一四地號土地
出賣予伊後，又出賣予林棟梁並已移轉所有權登記完畢，顯係可
歸責於甲○○等二人及賴子培等三人之事由，致系爭買賣契約陷
於給付不能，顯已違反系爭買賣契約第七條第二款、第四款之約
定，伊已給付系三一四地號土地之買賣價款六百萬元，自得請求
甲○○等二人及賴子培等三人賠償與該六百萬元價金同額之違約
罰金（即各給付一百二十萬元）。又因上開給付不能，伊已於九
十一年七月三日向系爭買賣契約之全體出賣人，解除系爭三一四
地號土地部分之買賣契約。系爭三一四地號土地之買賣契約既已
解除，則丙○○受領該筆土地之提存買賣價金三百萬元及丁○○
等六人受領該筆土地之提存買賣價金各五十萬元，即已無法律上
原因，自應依法返還予伊等情。爰依不當得利及系爭買賣契約之
法律關係，求為命：(一)被上訴人丙○○給付三百萬元，被上訴人
丁○○等六人各給付五十萬元，及均自起訴狀繕本送達翌日即九
十一年九月六日起算年息百分之五之利息（不當得利）；(二)上訴
人甲○○等二人及第一審共同被告賴子培等三人各給付一百二十
萬元，及自起訴狀繕本送達翌日即九十一年九月七日起算年息百
分之五之利息（違約金）之判決｛第一審為上訴人壬○○全部勝
訴之判決，賴子培等三人並未聲明不服，原審則將第一審命丙○
○及丁○○等六人給付本息部分廢棄，改判駁回壬○○之請求，
並駁回甲○○等二人之上訴，上訴人壬○○、上訴人甲○○等二
人就各自敗訴部分提起上訴｝。
上訴人甲○○等二人及被上訴人等七人則以：壬○○簽發之系爭
支票屆期提示未獲兌現而遭退票，且拖延給付系爭三一四地號土
地部分之價金達一年五個月，壬○○既未依系爭買賣契約給付價
金違約在先，嗣甲○○等二人及賴子培等三人與陳建旭於九十一
年五月十日，已委託律師以存證信函向壬○○為解除系爭三一四
地號土地部分買賣契約之意思表示，雖非全體同意出賣之共有人
所共同發函，然此乃因土地共有人賴秀芬之夫蕭仁祺為壬○○之
訂約接洽人，故賴秀芬及該房等人絕不可能配合共同與甲○○等
人發存證信函解除契約所致。即或甲○○等人尚未合法解除契約
，然因蕭仁祺與壬○○關係密切，且為壬○○之買賣代理人，賴
秀芬則是蕭仁祺之妻，其三人既已私下分別向新購買者林棟梁各
收受數百萬元之利益，而本件買賣純係訴外人蕭仁祺找壬○○為
人頭，以買空賣空之方式轉手獲利，壬○○實際上既未出資，當
無任何損失可言。足見壬○○、蕭仁祺、陳素娟等人均同意將系
爭三一四地號土地另出售予林棟梁，則甲○○等人並不違約，如
屬違約，情節至為輕微，違約金更應酌減。況與壬○○訂立買賣
契約之出賣人共有十四人，分為六房，而壬○○請求違約賠償所
列被告，則僅有三房，卻將所謂損害六百萬元，全部歸責於甲○
○等二人及賴子培等三人，並非有理。又被上訴人丙○○及丁○
○等六人並非系爭買賣契約之出賣人，自無該買賣契約所定之義
務，壬○○不能援用系爭買賣契約關係對抗丙○○及丁○○等六
人，且丙○○及丁○○等六人向法院提存所領取之提存金，係賴
境鎮等十四人而非壬○○所提存，壬○○依不當得利之法律關係
請求返還，並非有據等語，資為抗辯。
原審審理結果，以：上訴人壬○○主張系爭三一四地號土地，因
地震後面積變動，須待政府公告等確認手續致無法立即過戶，已
經證人即代書徐靖爵證實，參諸系爭買賣契約當事人已就系爭二
八四地號土地部分履約完畢等情，堪認系爭二筆土地買賣契約之
效力，係各自獨立。查系爭買賣契約之買受人為壬○○，出賣人
則為賴境鎮等九人與甲○○等二人及賴子培等三人共十四人。觀
之卷附賴子培致壬○○存證信函（影本）及訴外人陳建旭、甲○
○等二人及賴子培等三人委託律師致壬○○之存證信函（影本）
，可知僅賴子培催告壬○○履約，與陳建旭、甲○○等二人及賴
子培等三人向壬○○為解除系爭三一四地號土地部分買賣契約之
意思表示，並非由系爭買賣契約之全體出賣人催告壬○○履約並
向壬○○為解除之意思表示，自未合法解除系爭三一四地號土地
部分之買賣契約。且系爭土地之出賣人之一楊賴月娥復明確證稱
不解除系爭買賣契約，則甲○○等二人及被上訴人抗辯係因共有
人之一賴秀芬之關係致無法由全體出賣人具名以存證信函向壬○
○表示解除契約云云，並非可採。甲○○等二人上開解除契約形
式上既非合法，則渠等關於壬○○是否遲延給付買賣價金等解除
契約有無理由之實體問題，即無庸再予審究。系爭三一四地號土
地既經甲○○等二人與被上訴人七人及賴子培等三人再出賣予林
棟梁，並於九十一年六月二十八日移轉所有權登記完畢，則該筆
土地，對壬○○之系爭買賣契約而言，確已具給付不能之情形，
是壬○○於九十一年七月三日以出賣人無法履行移轉登記義務為
由，分別以存證信函通知全體出賣人表示解除系爭三一四地號土
地之買賣契約，即屬有據。觀之卷附切結書及支票（均影本）之
內容，可知林棟梁係為塗銷陳素娟、蕭仁祺在系爭三一四地號土
地上之抵押權登記，而分別簽發面額六百萬元（受款人陳素娟）
及八百六十萬元（其中五百萬元受款人為蕭仁祺，三百六十萬元
受款人為蕭仁祺之妻賴秀芬）之支票予陳素娟及蕭仁祺，依證人
林棟梁、蕭仁祺證言，僅可推認上開切結書（影本）所載六百萬
元及八百六十萬元與陳素娟、蕭仁祺、賴秀芬有關並給付於其等
三人，無從進一步推認上開六百萬元或八百六十萬元與壬○○相
關或實際為壬○○所收受。林棟梁付予陳素娟之六百萬元是要賠
償陳素娟因放棄購買系爭三一四地號土地前開發、整理系爭三一
四地號土地及處理對外通路所受之一切損失，並將賴秀芬設定予
陳素娟之抵押權登記予以塗銷等情屬實。林棟梁另支付八百六十
萬元予蕭仁祺係為補償蕭仁祺促使就系爭三一四地號土地能順利
出售予陳素娟之損失，亦與常情無違，自難認與壬○○有何關連
。亦難認壬○○有同意甲○○等二人及被上訴人得將系爭三一四
地號土地出賣予林棟梁之情事。被上訴人辯稱蕭仁祺係壬○○系
爭買賣契約及出售系爭土地予陳素娟之代理人乙節，雖經代書王
世隆及徐靖爵分別證述在卷。然此與蕭仁祺與林棟梁協調關於蕭
仁祺、陳素娟之抵押權塗銷事宜本屬二事，自無從依此逕認蕭仁
祺係代理壬○○與林棟梁協調關於蕭仁祺、陳素娟間之抵押權塗
銷事宜，或認壬○○有何同意甲○○等二人及被上訴人得將系爭
三一四地號土地出賣予林棟梁之情事。壬○○於系爭買賣契約雖
未自行支付任何買賣價金，然依證人陳世坤及蕭仁祺所證內容，
參以系爭三一四地號土地於八十九年八月八日由壬○○轉賣予陳
素娟時，契約書第九條第八項所載之情節，及系爭二八四地號土
地確係於八十九年八月二十九日直接由共有人登記為陳素娟名下
，而聚合發建設股份有限公司（下稱聚合發公司）之法定代理人
即為陳素娟等情，堪認系爭三一四地號及二八四地號土地確係蕭
仁祺為使能順利售予陳素娟（即聚合發公司），而先找壬○○買
受後再轉售予陳素娟，縱壬○○確未自行出錢支付任何買賣價金
，然陳素娟所支付之買賣價金係以壬○○之名義為系爭買賣而給
付予同意出賣之共有人，此在轉賣獲利之情形應屬常見，是以尚
難以壬○○未事實上出錢即認渠為人頭，而非系爭買賣契約之買
受人。核與系爭三一四地號土地之買賣契約業已符合土地法第三
十四條之一第一項之規定而出售予壬○○，壬○○確為系爭買賣
契約之買受人無涉。復依證人徐靖爵所證，足見壬○○對於將系
爭二筆土地出售予陳素娟之事均有參與，且為實際上之出賣人等
情。甲○○等二人及被上訴人以壬○○未實際出錢亦甚少出面為
由，抗辯壬○○並非實際上買受、出賣系爭土地之契約當事人，
僅係充當簽約之人頭云云，顯非可信。而賴秀芬僅係於甲○○、
己○○等人將系爭三一四地號土地依土地法第三十四條之一規定
出賣予林棟梁時，同意放棄行使優先購買權並配合辦理土地之移
轉登記之後，始具領其持分部分之價金六十萬三千八百元，此與
系爭土地在先前出賣予壬○○後，甲○○以存證信函通知未同意
出賣之共有人於限期內表明是否優先購買之情形相同。至多僅能
謂賴秀芬同意過戶，如何可憑此即認賴秀芬已同意將系爭三一四
地號土地賣予林棟梁而為出賣人？是以甲○○等二人辯稱系爭三
一四地號土地之所以對壬○○給付不能，係不可歸責於伊等二人
及賴子培等三人云云，殊難憑採。系爭三一四號土地既已出賣予
林棟梁，並於九十一年六月二十八日辦理所有權移轉登記完畢，
自堪認系爭土地買賣契約係可歸責於甲○○等二人及賴子培等三
人之事由陷於給付不能，壬○○自得據以解除系爭三一四地號土
地部分之買賣契約。依系爭買賣契約書第七條第二款、第四款約
定，壬○○得請求已繳價款同額之違約金外，並得請求損害賠償
，則壬○○請求甲○○等二人及賴子培等三人應賠償與六百萬元
價金同額之違約罰金，核屬懲罰性違約金之性質。系爭三一四地
號土地之買賣價金則為二千四百三十二萬元，約為系爭兩筆土地
買賣總價金之三分之二，丙○○及丁○○等六人領取提存之價金
分別為三百萬元及各五十萬元，合計六百萬元。審視甲○○等二
人及賴子培等三人違約情節非輕，甲○○等二人及賴子培等三人
若能如期履行移轉系爭三一四地號土地所有權登記之義務，則壬
○○預期可得享受之利益，為壬○○向甲○○等人買受該筆土地
價金二千四百三十二萬元與其嗣又出賣予陳素娟價金五千三百六
十八萬七千七百元之差額即二千九百三十六萬七千七百元；至壬
○○用以支付買賣價金之金錢如何而來，實與出賣人無關，非可
據此即謂壬○○未支付系爭買賣之買賣價金。又系爭買賣契約之
出賣人固共有十四人，然並非全體出賣人均係嗣後再將三一四地
號土地又出賣予林棟梁，而僅甲○○等二人及賴子培等三人為二
次買賣之出賣人，故對壬○○造成給付不能違約者，僅係甲○○
等二人及賴子培等三人共五人，是以壬○○僅對其等五人請求違
約金，並無不當。本件所請求之違約金，係就無法給付之三一四
地號部分已給付之價金六百萬元來計算，並未將甲○○等二人已
履行完畢之二八四地號土地之價金一併算入，是其請求亦無不合
理之處。甲○○等二人既未舉證證明壬○○所請求之違約金，與
其實際損害顯相懸殊，自無從逕認壬○○請求六百萬元之違約金
係屬過高，有予以酌減之必要。甲○○等二人及賴子培等三人應
給付壬○○六百萬元之違約金，係屬可分，則甲○○等二人應各
給付壬○○一百二十萬元。壬○○請求甲○○等二人各給付一百
二十萬元之本息，均屬有據，應予准許。至丙○○及丁○○等六
人並未同意並與壬○○就系爭三一四地號土地訂立買賣契約，系
爭三一四地號共有土地之出賣，係賴境鎮等人出賣其各自應有部
分，並就未同意出賣共有土地之共有人之應有部分一併出賣予壬
○○，此種處分權係基於土地法第三十四條之一規定而發生，未
同意出賣共有土地之丙○○及丁○○等六人與壬○○（即買受人
）之間自不發生任何法律關係。且壬○○依買賣契約給付買賣價
金之對象為賴境鎮等人，並非給付買賣價金予丙○○及丁○○等
六人，故系爭三一四地號土地之買賣契約，嗣後縱經解除，壬○
○依法亦僅能向賴境鎮等出賣人請求返還價金，不得向丙○○及
丁○○等六人等請求返還。土地登記規則第九十五條所定之「對
價」或「補償」，係出賣共有土地之共有人，就其賣得之價金按
各共有人應有部分比例，對未同意出賣之共有人所為之清償給付
，未同意出賣之共有人所受領該項之對價或補償，並非買受人所
給付之「買賣價金」，壬○○請求丙○○及丁○○等六人返還買
賣價金，即屬無據。按民法一百七十九條規定不當得利之成立要
件之一，須無法律上之原因而受有利益，始足當之。丙○○及丁
○○等六人領取之提存金，係賴境鎮等人依土地法第三十四條之
一第三項規定所為對於未同意出賣土地之共有人（即丙○○及丁
○○等六人）應得之對價或補償，所為之清償給付，非基於買賣
契約而生，當無受契約解除與否之影響，而謂由具有法律上之給
付原因，變異為無法律上之原因。此與壬○○因甲○○等二人及
賴子培等三人之違約事由而無法取得系爭三一四地號土地之所有
權移轉登記，尚無任何因果關連，是以壬○○主張系爭買賣契約
解除後，丙○○及丁○○等六人受領給付為不當得利，即非可採
。是其請求丙○○給付三百萬元，及丁○○等六人各給付五十萬
元本息，為無理由，應予駁回等詞，為其心證之所由得，並說明
兩造其他主張及聲明證據為不足取暨不逐一論述之理由，因而維
持第一審所為甲○○等二人敗訴之判決，駁回該二人之上訴；另
將第一審所命丙○○及丁○○等六人給付本息部分予以廢棄，改
判駁回壬○○該部分之訴。
一、關於廢棄發回部分：
按約定之違約金額過高者，法院得依職權減至相當之數額，為民
法第二百五十二條所明定。而契約當事人約定之違約金是否過高
，應依一般客觀之事實、社會經濟狀況、當事人實際上所受損害
及債務人如能如期履行債務時，債權人可享受之一切利益為衡量
標準，庶符實情而得法理之平。又民法第一百四十八條第二項規
定，行使權利，履行義務，應依誠實及信用方法，則當事人約定
之違約金是否過高而顯失公平，非不能依誠信原則予以檢驗。查
系爭買賣契約書第七條第二款約定：「賣方如不履行契約所定各
項義務者，即為賣方違約……賣方應將原收支票退還外，並應同
時賠償與已繳價款同額之違約罰金」，壬○○既自認買受系爭三
一四地號土地未自行支付任何買賣價金，而以出賣之共有人名義
提存之前開六百萬元，係由未具名出賣之丙○○及丁○○等六人
領取，甲○○等二人並未取得系爭三一四地號土地之買賣價金，
則若以該金額計算甲○○等二人應給付之違約金額，衡諸系爭買
賣實際付受價金之情形，是否與誠信原則無違而無過高之情事？
已非無疑；其次，甲○○等二人就系爭三一四地號土地之應有部
分均為十六分之一，賴子培為八分之一，陳文德與陳信帆各為二
十四分之一（見一審卷(一)第一一四頁背面、一一五、二五五頁）
，系爭買賣契約書第十二條〔其他約定〕事項第２款既註明價金
「按各共有人持分比例分配之」，則若有違約情事應給付違約金
時，倘捨違約共有人之持分比例而逕以人數平分之，是否與契約
當事人約定本旨相符而無顯失公平之情形？非無再為研求之必要
。末依證人即代書徐靖爵證稱：「當時（即八十九年八月二十一
日）（地政機關）重測結果出來，我有與王世隆（即壬○○委任
之代書）聯絡，因為王世隆說路地還有問題，建照無法核發，銀
行無法辦理付款履約保證，所以才一直拖延下來沒有辦理」「當
時被告（指甲○○等出賣人）是有要辦所有權登記，是王世隆說
地有問題，所以才拖延下來」等語（見一審卷(二)第五七八頁），
則拖延辦理所有權移轉登記之原因，若非系爭買賣契約所定應由
出賣人甲○○等共有人負責時，則甲○○等二人於事經近二年逾
系爭買賣契約書第三條所定給付價金日期（八十八年八月二十八
日）多時未能取得壬○○交付之買賣價金，始將系爭三一四地號
土地再行出賣並移轉登記予林棟梁，能否謂甲○○等二人之違約
情節非輕而不予酌減其違約金額？亦非無再為斟酌之餘地。原審
徒以上開理由，遽為不利於甲○○等二人之論斷，尚嫌速斷。上
訴人甲○○等二人上訴論旨，執以指摘原判決於其不利部分（上
訴聲明誤為請求廢棄原判決全部，就不合法上訴部分，另以裁定
駁回）為不當，求予廢棄，不能認為無理由。
二、關於駁回上訴部分：
查原審審理之結果，以：丙○○及丁○○等六人既非系爭買賣契
約之出賣人，與壬○○間並無買賣契約之關係存在，而伊等向法
院領取前開提存金，又非直接來自壬○○之清償提存，對於壬○
○自無不當得利可言，因而將第一審所命丙○○及丁○○等六人
給付本息部分予以廢棄，改判駁回壬○○該部分之訴。經核於法
洵無違背，上訴人壬○○上訴論旨，猶以陳詞，並就原審取捨證
據、認定事實及解釋契約與適用法律之職權行使，暨其他與判決
基礎無涉之理由，指摘原判決於其不利部分為不當，求予廢棄，
不能認為有理由。
據上論結，本件上訴人甲○○及癸○○○之上訴為有理由，上訴
人壬○○之上訴為無理由。依民事訴訟法第四百七十七條第一項
、第四百七十八條第二項、第四百八十一條、第四百四十九條第
一項、第七十八條，判決如主文。
中    華    民    國  九十五  年    五    月  二十五  日
                      最高法院民事第八庭
                          審判長法官  朱  建  男
                                法官  顏  南  全
                                法官  許  澍  林
                                法官  鄭  傑  夫
                                法官  蘇  清  恭
      本件正本證明與原本無異
                                      書  記  官
中    華    民    國  九十五  年    六    月    九    日
                                                    Ａ


司法院資訊處製作；財團法人民間司法改革基金會備份。
